【裁判字號】    95,訴,4285
【裁判日期】    951026
【裁判案由】    損害賠償
【裁判全文】
臺灣臺北地方法院民事判決              95年度訴字第4285號
原      告  乙○○
訴訟代理人  葉春生律師
被      告  甲○○
上列當事人間請求損害賠償事件，本院於民國95年10月12日辯論
終結，判決如下：
    主      文
原告之訴及其假執行之聲請均駁回。
訴訟費用由原告負擔。
    事實及理由
一、原告主張如下：
（一）被告為律師，於民國94年8月24日，在臺灣臺北地方法院
      檢察署偵查庭進行94年偵字第9817號刑事案件，為被告之
      父執行辯護職務時，於檢察官、書記官、法警、及其他告
      訴人林幸蓉、蔡智雄等不特定人得共見共聞情況下，當庭
      指摘原告（即該案之告訴人）有犯罪前科，及陳稱原告「
      乙○○」之讀音，依電腦打字，應讀「狼」（ㄌㄤˊ）虎
      （ㄏㄨˊ）之「狼」字，以此污衊原告之人格，妨礙原告
      名譽。經原告起訴，雖經檢察官予以不起訴處分，惟經原
      告聲請再議在案。爰依民法第184條、第195條提起本訴。
（二）被告有侵權行為：
    (1)於偵查庭中，檢察官問「乙○○」是那些文字，被告稱打
      字是ㄌㄤˊ。
    (2)被告於偵查庭中進行辯護職務時，檢察官問原告有無因案
      服過刑，被告當庭向檢察官陳述原告有「前科」等不實事
      項，又將卷宗提示給檢察官看，再三指認原告確有前科，
      並走向法檯陳稱「沒有問題，檢座…是身分證對、對、對
      」等情，使在場眾人對原告之犯行深信不疑，有散布於眾
      之故意，侵害原告之名譽權及人格權。事後否認有妨害名
      譽罪嫌，並辯稱「亦應係口誤」，其犯行非屬故意即屬過
      失。
    (3)檢察官曾當庭向林幸蓉（原告之母）表示被告詆毀原告之
      作法之囂張，應予提起公訴，惟事後檢察官卻予不起訴處
      分，經原告聲請再議在案，足證被告有陳述原告有前科。
      且94年偵字第22083號之不起訴處分內容所載「本件被告
      在本署94年度偵字第9817號…於94年8月24日在不對外公
      開之第23偵查庭開庭中，為其當事人辯護時，陳述告訴人
      乙○○為有前科之人…」更足證明此事。
（三）並聲明：(1)被告應給付原告新臺幣50萬元暨自95年4月19
      日起至清償日止按年息5％計算之利息；(2)被告應在國內
      三大報紙（聯合、中國、自由）刊登道歉啟事三天；(3)原
      告願供擔保請准宣告假執行。
二、被告答辯：
（一）「俍」字讀為ㄌㄤˊ，無污衊之意：
      就原告乙○○之「俍」字，用電腦打字，需以ㄌㄤˊ之讀
      音始能呈現，以協助書記官拼字。
（二）指摘原告有前科部分：
    (1)於94年9月10日開偵查庭當日，被告並無陳稱乙○○係有
      前科之人，而係就另一告訴人蔡智雄似有詐欺前科，就其
      憑信性而為陳述。
    (2)勘驗偵查庭訊之錄音，被告站起時並未開口，未拿起卷宗
      指認原告有前科，故未顯示被告有陳述原告為有前科之人
      。（與第76頁準備程序筆錄相反，筆錄顯示被告有站起，
      拿卷宗用手指出給檢察官看）
    (3)本件被告是否有陳稱「乙○○有前科」云云，業經檢察官
      調查無此陳述而為不起訴處分
    (4)原告為告訴人，刑事告訴中，告訴人亦屬廣義之證人，對
      證人所為之陳述，其憑信性依法本即為攻擊防禦之對象。
    (5)有無前科，檢察官本需依職權調查，亦不會因此名譽而受
      損害。
    (6)否認檢察官當庭有作承諾將起訴被告。
（三）聲明：原告之訴及其假執行之聲請均駁回。
三、不爭執部分：
（一）被告確係於乙○○告訴訴外人吳榮鏜之偵查案件中，為其
      父吳榮鏜之辯護人，亦遭原告提起毀謗告訴。
（二）有關原告告訴被告毀謗部分業經臺灣臺北地方法院院檢察
      署以94年度偵字第22083號不起訴處分，惟原告聲請再議
      。
（三）被告確於偵查庭訊中，陳述「俍」字之讀音為ㄌㄤˊ。
四、原告主張被告在偵查中有妨害名譽之行為，應負賠償責任一
    節，為被告所否認，經查：
（一）本件經本院勘驗臺灣臺北地方法院檢察署94年度偵字第98
      17號於94年8月24日開偵查庭之錄音光碟，其內容略為：
      甲○○律師起立陳述：「請檢察官諭示告楊淵雄部分，是
      林幸蓉、乙○○、蔡智雄三人都有告嗎？」，檢察官詢問
      林幸蓉，林幸蓉起立陳述關於「是由我或是我兒子乙○○
      提出告訴之問題」。檢察官詢問：「乙○○是哪些文字？
      」林幸蓉說：「是乙○○」，此時甲○○律師插話說：「
      打字是ㄌㄤˊ」。林幸蓉說：「打字是用ㄌㄤˊ沒錯，但
      是注音符號是ㄌ一ㄤˊ，是優良的良。」林幸蓉詢問檢察
      官：「乙○○要來嗎？所有的錢都是在我。」檢察官問：
      「你兒子有無因案服過刑？」林幸蓉說：「我兒子都是很
      清白，從來沒有做過錯，而且家世都是很清白的，要是我
      兒子有服過刑，要多少錢我都可以賠給你。」檢察官問：
      「你兒子的身分證字號？」林幸蓉答：「我兒子身分證字
      號我不知道（此時甲○○律師開始翻閱卷宗），我跟你斬
      釘截鐵我兒子從來不犯法，他都是很規距，都是在讀書，
      考不好又重考（此時甲○○律師站起，拿起卷宗將該卷宗
      提出給檢察官看）我兒子有前科？」此時檢察官問甲○○
      律師：「這是…《內容聽不清楚》。」甲○○律師站起來
      陳述：「對、對、對。」檢察官問：「大律師這個資料，
      …《檢察官問這部分聽不清楚》。」甲○○律師站起來走
      向法檯，並說：「沒有問題，檢座…是身分證，對、對、
      對。」林幸蓉說：「我兒子如有前科，如果我兒子有前科
      我敗訴。」檢察官安撫林幸蓉說：「不要生氣，沒有那麼
      嚴重。」（本院卷第76、77頁參照）。
（二）原告主張被告有妨害原告之名譽行為者，最主要者係指：
      (1)被告故意將原告名字陳「俍甫」讀為「狼虎」之狼字，
      以污衊原告品行及人格；(2)被告在偵查庭中指摘原告有犯
      罪前科。茲查：
    (1)由上開勘驗偵查庭活動之內容觀之，被告雖有於偵查庭時
      ，就原告乙○○有陳述「打字是ㄌㄤˊ」等語，惟被告並
      無指稱該「ㄌㄤˊ」是指何字，亦無提及「狼虎」等文字
      。況且原告之母即林幸蓉於該偵查庭中於被告提及「俍」
      字「打字是ㄌㄤˊ」時，亦陳稱「打字是用ㄌㄤˊ沒錯，
      但是注音符號是ㄌ一ㄤˊ，是優良的良。」是足見被告所
      為「打字是ㄌㄤˊ」之陳述並無惡意牴毀而故為扭曲之情
      。況且，近年來司法院及法務部就法庭筆錄電腦化為其既
      定之政策，於法庭中多由書記官將兩造之陳述意旨，利用
      電腦為紀錄，一般書記官多係以注意或追音輸入法將兩造
      陳述意旨予以紀錄，其輸入時需知曉文字之讀音，此事實
      為本院職務上所已知之事項，則被告辯稱其陳述「打字是
      ㄌㄤˊ」等語，係幫助書記官紀錄一節，應屬可取。再原
      告另案向臺灣臺北地方法院檢察署對被告提出妨害名譽之
      刑事告訴，亦經該署檢察官認為被告並無妨害名譽犯行而
      為不起訴處分，有被告所提出該署檢察官95年度偵續字第
      373號不起訴處分書影本在卷可稽（本院卷第84頁至86 頁
      ），其就上開偵查庭所為勘驗內容亦屬相符。綜上，自難
      僅據被告於偵查庭中，就原告姓名中「俍」字陳述「打字
      是ㄌㄤˊ」之言論，即可認為被告有妨害原告名譽之侵權
      行為。
    (2)依上開偵查庭錄音光碟勘驗內容，並無證據證明被告於偵
      查庭曾提及原告有前科紀錄。至被告雖有提出卷宗予檢察
      官之行為，然其行為係在檢察官向林幸蓉問及原告「有無
      因案服刑過」及「原告之身分證字號」後，被告提出卷宗
      資料予檢察官，及檢察官看完卷宗後，被告固有與檢察官
      對話，然其間有部分對話因勘驗錄音光碟時並不清楚，無
      法確實勘驗出其對話內容（此部分於臺灣臺北地方法院檢
      察署95年度偵續字第373號妨害名譽案件不起訴處分書內
      載對此部分勘驗亦無法得知說話內容為何），惟就被告翻
      閱卷宗及提出卷宗予檢察官之時間，均在檢察官詢問林幸
      蓉關於「原告之身分證字號」，而林幸蓉答稱「不知道乙
      ○○之身分證字號」之後，及被告提出卷宗予檢察官其間
      可聽得清楚之對話略為：「…被告說：『對、對、對。』
      檢察官問：『大律師這個資料，…《檢察官問這部分聽不
      清楚》。』甲○○律師站起來走向法檯，並說：『沒有問
      題，檢座…是身分證，對、對、對』」等情，堪認被告所
      辯並未指稱乙○○有前科一節為可採。至原告雖提出臺灣
      臺北地方法院檢察署94年度偵字第22083號檢察官不起訴
      處分書影本，引述該不起訴處分書提及「被告在本署94年
      度偵字第9817號、94年度偵續字第282號案件於94年8月24
      日在不對外公開之第23偵查庭開庭中，為其當事人辯護時
      ，陳述告訴人乙○○為有前科之人，…」（本院卷第133
      頁），然查，該不起訴處分書中，被告就告訴人（即原告
      ）指訴關於「被告在偵查庭向檢察官陳述告訴人乙○○為
      有前科之人等不實事項，足以損害告訴人乙○○之名譽」
      一節係否認，該案就此部分並無特別調查證據，其重點係
      逕認被告縱有告訴人（原告）之前開指訴，因係在偵查庭
      中所為，而偵查庭係不公開，並不構成刑法上誹謗罪而為
      不起訴處分，此觀之該處分書另載：「偵查，不公開之，
      為刑事訴訟法第245條第1項所明定，是檢察官偵查中之案
      件開庭皆不對外公開，本件被告在本署94年度偵字第9817
      號、94年度偵續字第282號案件於94年8月24日在不對外公
      開之第23偵查庭開庭中，為其當事人辯護時，陳述告訴人
      乙○○為有前科之人，尚難認為其主觀上有將上揭事項散
      布於大眾之意圖，從而被告所為，核與刑法誹謗罪之構成
      要件有間」可知。又上開94年度偵字第22083號案件，原
      告（該案之告訴人）於接獲檢察官不起訴處分書後，對該
      案件提再再議，經臺灣高等法院檢察署發回續查後，經臺
      灣臺北地方法院檢察署95年度偵續字第373號就此部分調
      查證據，亦無認定被告有指稱原告有前科之情形，是自難
      據前開94年度偵字第22083號檢察官不起訴書即認被告有
      上開行為。
    (3)原告請求傳訊證人林幸蓉、蔡智雄、臺灣臺北地方法院檢
      察署承辦檢察官及書記官，證明被告有指稱乙○○有前科
      及「乙○○之俍應為狼虎之狼」一節，惟查，本件原告主
      張被告有妨害名譽之侵權行為，最主要時間地點係於94年
      8月24日在臺灣臺北地方法院檢察署偵查庭中之行為，而
      上開偵查庭之活動，亦經本院勘驗該偵查庭之錄音光碟在
      卷。本院認原告所指稱之時間地點，被告之活動情形均已
      勘驗明確，應無再為傳訊上開人等之必要，附此敘明。
五、原告依侵權行為之法律關係提起本訴，請求被告給付50萬元
    ，及自起訴狀繕本送達翌日（即95年4月19 日）起至清償日
    止，按年息5%計算之利息，暨請求被告在國內三大報紙（聯
    合、中國、自由）刊登道歉啟示三天，為無理由，應予駁回
    。原告之訴既經駁回，其假執行之聲請即失所依據，應併予
    駁回。
六、本件事證已臻明確，兩造其餘主張陳述及所提之證據，經審
    酌後於本件判決結果無影響，爰不逐一論述，附此敘明。
七、綜上所論，原告之訴為無理由，依民事訴訟法第78條，判決
    如主文。
中    華    民    國    95    年    10    月    26    日
                      民事第二庭  法  官  蔡政哲
上為正本係照原本作成
如對本判決不服，應於送達後20日內，向本院提出上訴狀
中    華    民    國    95    年    10    月    26    日
                                  書記官  曾靖雯


司法院資訊處製作；財團法人民間司法改革基金會備份。
